# 请教陈版及各位大侠，多次交易分步实现非同一控制企业合并相关问题

提问人：稻草人 999 时间：2012-07-01 23:14:28
《企业会计准则讲解 2010 第二十一章 企业合并》 中谈到多次交易分步实现的合并分三步处理。
第一个问题，第二步是“比较达到企业合并时每一单项交易的成本与交易时应享有被投资单位可辨认净资产公允价值的份额，确定每一单项交易应予确认的商誉或是应计入发生当期损益的金额。购买方在购买日确认的商誉(或计入损益的金额)应为每一单项交易产生的商誉（或应予确认损益的金额）之和。”
假设一个合并分两次收购， 2003 年第一次收购成为合营， 2009 年第二次收购成为子公司。第一次收购的交易成本低于交易时应享有被投资单位可辨认净资产公允价值的份额，因此第一次收购是产生收益，讲解里说的“应计入发生当期损益的金额”，这里的发生当期是指 2003 年，也就是调整 2009 年的留存收益？还是指合并日期间，也就是 2009 年，这样 2009 年就会产生很大的收益。此外在 2009年新的IFRS3 还没施行前，国际会计准则对这块的处理是什么？
第二个问题，第三步是“对于购买日之前持有的被购买方的股权，应当按照该股权在购买日的公允价值进行重新计量，确认有关投资收益，同时将与其相关的其他综合收益转为投资收益”。而在 2008 年讲解中是“对于被购买方在购买日与交易日之间可辨认净资产公允价值的变动，相对于原持股比例的部分，在合并财务报表（吸收合并是指购买方个别财务报表）中应调整所有者权益相关项目，其中属于原取得投资后被投资单位实现净损益增加的资产价值量，应调整留存收益，差额调整资本公积。”
如果从 2003 年到 2009 年被购买方的净资产公允价值增值很多，按 2008 年讲解会将这个增值调整资本公积。 2010 年讲解是根据解释 4号进行的修订，而解释 4 号是根据 2008 年 3 月发布的修订的IFRS3而改的。对该修订解释 4 号是 2010 年 1 月 1 日起施行，不追溯；而IFRS是 2009 年 7 月 1 日开始施行，不追溯。最新的IFRS3相关规定“42 In a business combination achieved in stages, the acquirer shall remeasure its previously held equity interest in the acquiree at its acquisition-date fair value and recognise the resulting gain or loss, if any, in profit or loss. In prior reporting periods, the acquirer may have recognised changes in the value of its equity interest in the acquiree in other comprehensive income (for example, because the investment was classified as available for sale). If so, the amount that was recognised in other comprehensive income shall be recognised on the same basis as would be required if the acquirer had disposed directly of the previously held equity interest.” 不知 2008 年的修订有没有改过这一段？
因为目前我碰到的情况是第二次收购发生在这些修订前，所以A股适用 2008 年讲解，H股适用 2007 版IFRS3。我在网上没找到老版的IFRS3，请问陈版在 2009 年A/H都适用老的规定的时候，第三步处理有没有准则差异。非常感谢！

回答人：chenyiwei
回复 稻草人 999 的帖子
对于以日历年度为会计年度的企业，解释 4 号和IFRS 3（ 2008 ）的生效日都是 2010 年 1 月 1 日，并且在分步购买实现非同一控制下合并的问题上都采用未来适用法进行衔接处理。老的IFRS 3(2004)对于这一问题的处理原则与《企业会计准则第 20 号——企业合并》及其应用指南的处理方式基本一致，都是采用商誉分段计算再加总的方式。 2009 年，双方均应适用原先的准则规定，即此方面的新准则生效日，中国准则和IFRS是一致的。众所周知，对分步购买下原持有权益的处理，在同一准则体系的新旧准则之间差异还是比较大的，但应该没有境内外准则差异。

回答人：chenyiwei
回复 稻草人 999 的帖子
还有一种处理方法可以考虑：由于 1997 ～ 2009 年期间，C是A的合营企业，按照当时的原准则规定，A应对C的 55 ％股权投资采用权益法核算，并将投资成本与投资时取得净资产帐面价值份额之间的差额确认为股权投资差额并摊销。到新准则首次执行日，如果该差额已经摊销完毕（当初在实务上多数是按 10 年摊销），则当初的处理可以延续到新准则下，直到增持股权时为止；如果股权投资差额仍在的，则按 38 号准则第五条和解释 1 号第七条规定进行衔接处理。这样，在 2009 年增持股权时，视同第一次取得 55 ％股权时没有商誉或者负商誉产生，合并报表中确认的商誉或者负商誉全部来源于 2009 年收购 45 ％股权的交易。原先 55 ％股权对应的可辨认净资产在 2009 年的评估增值调整资本公积。

回答人：chenyiwei
回复 稻草人 999 的帖子
2009 年对原持股 55 ％的评估增值是计入“资本公积——其他资本公积”而不是计入资本溢价，因此无论当初向谁购买，处理原则都是一致的。
这里计入资本公积并不因为当初可能涉及权益性交易。
2009 年内发生的交易是向非关联方购买 45 ％股权，就该交易而言，并不涉及本企业与关联方之间的资源或义务转移，所以在 2009 年内无需作为关联交易披露。

提问人：稻草人 999 时间：2012-07-02 00:21:28
非常感谢版主，又是那么晚辛苦回复帖子。再帮忙看看第一个问题“假设一个合并分两次收购， 2003 年第一次收购成为合营， 2009 年第二次收购成为子公司。第一次收购的交易成本低于交易时应享有被投资单位可辨认净资产公允价值的份额，因此第一次收购是产生收益，讲解里说的“应计入发生当期损益的金额”，这里的发生当期是指 2003 年，也就是调整 2009 年的留存收益？还是指合并日期间，也就是 2009 年，这样 2009 年就会产生很大的收益。”非常感谢！！

回答人：chenyiwei
应是前一种理解,追溯调整.

提问人：我爱新视野 时间：2014-02-06 21:38:36
(七)企业合并成本或合并中取得的可辨认资产、负债公允价值的调整 按照购买法核算的企业合并，基本原则是确定公允价值，无论是作为合并对价付出的各项资产的公允价值，还是合并中取得被购买方各项可辨认资产、负债的公允价值，如果在购买日或合并当期期末，因各种因素影响无法合理确定的，合并当期期末，购买方应以暂时确定的价值为基础进行核算。 1 ．购买日后 12 个月内对有关价值量的调整 合并当期期末，对合并成本或合并中取得的可辨认资产、负债以暂时确定的价值对企业合并进行处理的情况下，自购买日算起 12 个月内取得进一步的信息表明需对原暂时确定的企业合并成本或所取得的可辨认资产、负债的暂时性价值进行调整的，应视同在购买日发生，进行追溯调整。 2 ．超过规定期限后的价值量调整 自购买日算起 12 个月以后对企业合并成本或合并中取得的可辨认资产、负债价值的调整，应当按照《企业会计准则第 28 号——会计政策、会计估计变更和会计差错更正》的原则进行处理，即对于企业合并成本、合并中取得可辨认资产、负债公允价值等进行的调整，应作为前期差错处理。 不太明白上二段话中的,一种是应视同在购买日发生，另一种进行追溯调整,版主二者有什么实质性的区别吗?我个人理解二个处理方法和结果应是一样的了? 一直未弄明白,还望指教!

回答人：chenyiwei
实际处理结果对报表的影响可能差不多，但要以不同的名义进行。另外，无论何种情况，可以调整购买日账务处理的情形都只能是购买日已存在且可以合理获知的关于购买日已存在状态的信息。